臺灣宜蘭地方法院民事判決
110年度訴字第509號
原      告  周泰誠  
被      告  陳麗華  
            陳國亮  
            陳凌祥  
上  一  人
法定代理人  陳雅琳  
被      告  陳凌德  

            陳文惟(陳國寶之繼承人)


            陳央益  
            陳莉文  
            陳泱富  
            陳央順  
上列當事人間請求分割共有物事件，本院於民國111年1月10日言
詞辯論終結，判決如下：
    主      文
一、被告應就被繼承人陳朱阿椪所有宜蘭縣○○鄉○○○段000地號土
    地（下稱系爭土地）之應有部分1/5辦理繼承登記。
二、被告陳文惟應就其被繼承人陳國寶所有之系爭土地應有部分
    1/5辦理繼承登記。
三、兩造共有系爭土地應予變價分割，所得價金由兩造依附表所
    示應有部分比例分配。
四、訴訟費用新臺幣（下同）11,296元由兩造按如附表所示比例
    負擔。
    事實及理由
壹、程序方面：
    除被告陳麗華、陳國亮外，其餘被告均經合法通知未於最後
　　言詞辯論期日到場，依原告聲請為一造辯論判決。
貳、實體部分：
一、原告主張：
    原告前向本院聲明應買系爭土地應有部分1/5，經本院於110
    年9月13日核發不動產權利移轉證書在案，為系爭土地共有
    人之一，系爭土地所有權共有狀態如附表所示。系爭土地依
    區域計晝劃定為特定農業區之農牧用地，且因面積未達農業
    發展條例(下稱農發條例)第16條第1項 「分割後每人所有面
    積未達0.25公頃者」所規定之0.25公頃，依法不得(原物)分
    割予各共有人。為解決兩造共有關係，並增加系爭土地之經
    濟效用與價值，保障各共有人之最大權益。爰依民法第823
    條及第824條之規定，請求判決准予變價分割，並將所得之
    價金依各共有人應有部分比例分配等語，並聲明：如主文所
    示。
二、被告方面：
㈠、陳麗華、陳國亮到庭陳以：其等應有部分各1/5，倘價錢合理
    ，可以賣給原告或由其等買回，原告係經由拍賣程序取得，
    希望能夠以差不多的價格買回來。同意本件以變價方式分割
    。
㈡、陳凌德於110年12月8日具狀表示伊不同意分割，倘法院認有
　　分割之必要，請求變價分割(見本院卷第133頁)。　　
㈢、其餘被告均未於言詞辯論期日到場，亦未提出準備書狀作何
    聲明或陳述。
三、本院之判斷：
㈠、本件原告主張系爭土地為兩造共有，兩造應有部分如附表所
    示乙節，有系爭土地之登記謄本為證（見本院第21至23頁）
    ，自足認為真實。
㈡、按法院裁判分割共有物，性質上為共有人間應有部分之交換
    ，屬處分行為，故提起分割共有物之訴，應以全體共有人為
    之，倘共有人死亡而繼承人尚未為繼承登記，為求訴訟經濟
    起見，可許原告以一訴請求該死亡之共有人之繼承人辦理繼
    承登記，並於辦理繼承登記後，與原告及其餘共有人分割共
    有之不動產（最高法院70年1月20日70年度第2次民事庭會議
    決議㈡意旨參照）。查系爭土地之原共有人陳國寶、陳朱阿
    椪已死亡，其等就系爭土地之所有權之應有部分繼承情形分
    別如附表編號4及5至13所示；惟該等為繼承人之被告均尚未
    辦理繼承登記，依前揭說明，原告提起本件分割共有物之訴
    ，自得一併請求該等被告辦理繼承登記，與原告及其餘共有
    人就系爭土地為分割。故原告此部分請求，為有理由，應予
    准許。爰判決如主文第一、二項所示。
㈢、次按各共有人，除法令另有規定外，得隨時請求分割共有物
    ；但因物之使用目的不能分割或契約訂有不分割之期限者，
    不在此限。為民法第823條所規定。又共有物之分割，依共
    有人協議之方法行之。分割之方法不能協議決定，或於協議
    決定後因消滅時效完成經共有人拒絕履行者，法院得因任何
    共有人之請求，命為下列之分配：一、以原物分配於各共有
    人。但各共有人均受原物之分配顯有困難者，得將原物分配
    於部分共有人。二、原物分配顯有困難時，得變賣共有物，
    以價金分配於各共有人；或以原物之一部分分配於各共有人
    ，他部分變賣，以價金分配於各共有人，亦為同法第824條
    第2項第1款、第2款所明定。　　
㈣、查本件系爭土地並無因物之使用目的不能分割或約定不分割
    情事，而兩造就本件共有物分割事宜，前經宜蘭縣三星鄉公
    所行調解程序(三鄉調證字第110068號)無法達成分割協議。
    則原告依前揭法律規定，請求判決分割系爭共有物，即屬有
    據。
㈤、再按法院裁判分割共有物，須斟酌各共有人之利害關係、使
    用情形、共有物之性質及價值、經濟效用，符合公平經濟原
    則，以得其適當之分割方法。又究以原物分割或變價分割為
    適當，應斟酌當事人意願、共有物之使用情形、經濟效用及
    全體共有人之利益等情形而為適當之分割。查：系爭土地其
    使用分區為特定農業區，使用地類別編為農牧用地（見本院
    卷第21頁），核屬農發條例第3條第11款所稱之耕地，是其
    分割除有農發條例第16條但書各款情形外，應以分割後每人
    所有每宗耕地面積需達0.25公頃（即2,500平方公尺），始
    得原物分割。而因系爭土地面積僅2,031.74平方公尺，未分
    割前即未達前開農發條例第16條第1項本文所規定分割後每
    人所有土地面積最小限制，原告取得系爭土地應有部分復不
    符合同項但書各款情形，採原物分割方式顯非合法。而原告
    主張以變價方式分割乙節，與其他共有人即被告陳麗華、陳
    國亮、陳凌德之意見相同，合計應有部已達1/2以上，當可
    採為重要斟酌依據。復經本院審酌系爭土地以變價方式分割
    ，當可保系爭土地完整不致細分，產權可歸於單純一致，不
    論日後利用或出售均屬有利；再則經公開拍賣競價結果，可
    獲致與市價相當的價金，由全體共有人按應有部分比例分配
    價金，對全體共有人均屬公平有利。況如共有人於情感上欲
    保有系爭土地，亦可於拍賣時參與競標，或拍定後行使優先
    承買權買回，於法於情均無不符。故本院綜酌上情，認系爭
    土地以變價方式分割，可兼顧全體共有人之公平性，並使系
    爭土地之經濟效益得以發揮，應屬適當，爰予採用。
四、綜上所述，本件系爭土地應予變價分割，爰為判決並酌定訴
    訟費用之負擔如主文所示。
中    華    民    國   111    年    1    月    24     日
                  臺灣宜蘭地方法院民事庭
                      法  官  張軒豪
以上正本係照原本作成。
如對本判決上訴，須於判決送達後20日內向本院提出上訴狀。
如委任律師提起上訴者，應一併繳納上訴審裁判費。
中    華    民    國   111    年    1     月    24    日
                      書記官  林憶蓉　　　　　　
附表
編號  訴訟當事人即共有人 系爭土地應有部分即訴訟費用負擔比例   備      註  1 原告 1/5   2 陳麗華 同上   3 陳國亮 同上   4 陳文惟 同上 原共有人陳國寶於108年10月3日死亡，其應有部分1/5由左列被告繼承。但尚未為繼承登記。 5  陳麗華 公同共有5分之1（連帶負擔訴訟費用） 原共有人陳朱阿椪於110年9月14日死亡，其應有部分1/5由左列被告共同繼承。但尚未為繼承登記。 6  陳國亮   7  陳凌祥   8  陳凌德   9  陳文惟   10  陳央益   11  陳莉文   12  陳泱富   13  陳央順